【裁判字號】    96,訴,3825
【裁判日期】    970918
【裁判案由】    遺產稅
【裁判全文】
臺北高等行政法院判決
                                     96年度訴字第03825號
                              .
原      告  甲○○兼送達代收.
            乙○○
            丙○○
被      告  財政部臺灣省北區國稅局
代  表  人  陳文宗（局長）住同上
訴訟代理人  丁○○
上列當事人間因遺產稅事件，原告不服財政部中華民國96年9 月
17日台財訴字第09600358680 號（案號：第00000000號）訴願決
定，提起行政訴訟。本院判決如下：
    主  文
原告之訴駁回。
訴訟費用由原告連帶負擔。
    事  實
一、事實概要：緣訴外人即原告等之母何陳春梅於民國（下同）
    92年12月14日死亡，原告等經核准延期申報後，於93年9 月
    12日辦理遺產稅申報，經被告初查核定遺產總額新臺幣（下
    同）30,116,656元、遺產淨額12,999,821元、應納稅額2,12
    2,953 元。原告等不服，主張其代被繼承人支付之地價稅、
    遺產稅及僱用外勞費用合計3,067,111 元，應列為被繼承人
    死亡前未償債務扣除額，於94年3 月6 日申請復查，經被告
    96年1 月30日北區國稅法二字第0960015337號復查決定書（
    下稱原處分）駁回；原告仍不服，向財政部提起訴願，遭決
    定駁回後，遂向本院提起本件行政訴訟。
二、兩造聲明：（原告乙○○、丙○○於準備期日及言詞辯論期
    日均未到場，依其追加原告起訴狀之聲明及陳述記載）
  (一)原告聲明：訴願決定及原處分均撤銷。
  (二)被告聲明：駁回原告之訴。
三、兩造之爭點：
    被告否准系爭各項稅款及費用認列為被繼承人生前未償之債
    務，於法是否有據？
  (一)原告主張之理由：
    1.被繼承人何陳春梅遺產土地總額為30,116,656元，並無接
      受原告等親屬扶養之必要，屬有經濟能力維持生活者，依
      民法第1117條第1 項規定：「受扶養權利者，以不能維持
      生活而無謀生能力者為限。」故被繼承人可變賣不動產或
      抵押借款，即能維持生活，無須受繼承人扶養之必要。
    2.被繼承人生前沒有收入，其名下不動產之稅金、繼承其配
      偶何仲堅遺產之遺產稅及僱用外勞費用等合計3,067,111
      元，均由原告等代繳，原告主張應列為被繼承人死亡前未
      清償之債務，並自遺產總額中扣除。茲說明如下：
      (1)被繼承人84-92 年應納地價稅合計336,078 元，其繳納
        情形分別為：84年12月16日繳納31,633元、85年12月18
        日繳納31,633元、86年12月17日繳納33,224元、87年12
        月17日繳納34,683元、88年12月17日繳納34,683元、89
        年12月16日繳納39,182元、90年11月30日繳納43,680元
        、91年12月4 日繳納43,680元、92年12月3 日繳納43,6
        80元；以上均由原告甲○○之配偶林錦霞之臺中市農會
        活期儲蓄存款帳戶中扣款繳納，有部分繳款書及臺中市
        農會對帳單附鈞院卷頁28-40 可證。
      (2)被繼承人之配偶何仲堅於78年6 月1 日死亡，其繼承人
        包括本件被繼承人及原告3 人等共8 人，應納遺產稅、
        贈與稅、罰鍰及執行費等合計16,115 ,502 元（明細詳
        如鈞院卷頁106 所示），本件被繼承人應分擔1/8 為2,
        014,437 元，係由原告等所繳納。該16 ,115,502 元之
        繳納情形如下：
        79年7 月11日繳交遺產稅（第1 期）744,732 元，由
          原告丙○○之配偶蔡碧珠自其第一商業銀行股份有限
          公司（下稱第一銀行）沙鹿分行大甲辦事處之綜合存
          款帳戶（帳號00000000000 號）取款繳納，有該存摺
          影本及繳款書附鈞院卷頁24、頁49背面上方可證。
        79年9 月11日繳交遺產稅（第2 期）756,522 元，亦
          由蔡碧珠自上開帳戶領取750,000 元，連同部分現金
          6,522 元一併繳納，有該存摺影本及繳款書附鈞院卷
          頁25、頁49背面下方可證。
        80年1 月11日繳交遺產稅（第4 期）780,105 元，由
          蔡碧珠自上開帳戶領取280,105 元，及原告丙○○自
          其第一銀行沙鹿分行大甲辦事處之綜合存款帳戶（帳
          號00000000000 號）領取500,000 元繳納，有該2人
          存摺影本及繳款書附鈞院卷頁22、27、49可稽。
        80年5 月8 日繳交遺產稅（第6 期）803,688 元，由
          原告丙○○自其臺中區中小企業銀行之活期存款帳戶
          （帳號00000000000 號）取款760,000 元，連同其他
          現金一併繳納，有該存摺影本及繳款書附鈞院卷頁20
          、50下方可證。
        原告甲○○於83年10月26日以臺中市第七信用合作社
          定期存單（第000000-000000 號）金額1,800,000 元
          作為遺產稅保管品，並於85年10月23日抵繳遺產稅款
          ，有財政部台灣省中區國稅局填發之保管品收納收據
          及繳款書附鈞院卷頁16可稽。
        原告丙○○於84年4 月28日以第一銀行大甲分行定期
          存單（AJ00000000）金額1,500,000 元作為贈與稅保
          管品，嗣亦用以抵繳稅款，有財政部台灣省中區國稅
          局填發之保管品收納收據附鈞院卷頁17背面可稽。
        原告乙○○於87年6 月3 日出售所有坐落臺中縣大甲
          鎮○○段286 、285 及204 地號土地予訴外人林郁庭
          ，由林郁庭於87年6 月4 日代繳罰鍰3,381,700 元、
          贈與稅2,012,688 元、遺產稅2,534,163 元及執行費
          16,565元、13,330元、23,672元，合計7,982,118 元
          ，有不動產買賣契約書影本及繳款書附鈞院卷頁13至
          15可證。
        其他部分之資金流程因時間久遠，一時無法找到。
      (3)原告乙○○配偶鍾瑞珍於90年4 月6 日起，僱用一外勞
        照顧被繼承人，其機票28,700元、薪資592,416 元、健
        保費23,100元及就業安定基金40,400元，合計684,616
        元均由鍾瑞珍支付，因款項不多，資金流程無法找到，
        但相關收據資料已附鈞院卷頁41-43 、55-67 可稽。
      (4)訴外人即被繼承人之配偶何仲堅於78年6 月1 日死亡，
        法院判決分割遺產費用128,125 元；另78-83 年未分割
        遺產前，以訴外人何仲堅或原告甲○○等8 人共同共有
        名義課徵臺中縣大甲鎮○○段下山腳小段12、17及1-27
        地號土地之地價稅、房屋稅合計127,719 元（78 年 地
        價稅29,247元、79年地價稅36,559元、80年房屋稅3,79
        4 元、82年地價稅3,827 元、3,042 元、83年地價稅19
        ,331元、31,919元，繳款書參原處分卷頁30-33 ，其他
        收據遺失故不計入）。同為訴外人何仲堅之繼承人何陳
        春梅亦應分擔1/8 ，計31,980元【（128,125 ＋127,71
        9 ）÷8 】，亦由原告等代繳，故應列入生前債務。
  (二)被告主張之理由：
    1.按遺產及贈與稅法第17條第1 項第9 款規定：「左列各款
      ，應自遺產總額中扣除，免徵遺產稅……九、被繼承人死
      亡前，未償之債務，具有確實之證明者。」次按所得稅法
      第17條第1 項第1 款第1 目規定：「按前3 條規定計得之
      個人綜合所得總額，減除下列免稅額及扣除額後之餘額，
      為個人之綜合所得淨額：一、免稅額：納稅義務人按規定
      減除其本人、配偶及合於下列規定扶養親屬之免稅額……
      （一）納稅義務人及其配偶之直系尊親屬，年滿60歲，或
      無謀生能力，受納稅義務人扶養者。其年滿70歲受納稅義
      務人扶養者，免稅額增加50% 。」又民法第1114條規定：
      「左列親屬互負扶養之義務：一、直系血親相互間。二、
      夫妻之一方，與他方之父母同居者，其相互間。」
    2.原告等主張被繼承人所繳納之遺產稅（78年6 月1 日繼承
      其配偶何仲堅遺產）、地價稅及僱用外勞之費用，合計3,
      067,111 元係由其所代付，希列為未償債務自遺產總額扣
      除，並提示部分資金流程供核。經查：
      (1)原告等未提示其父何仲堅遺產稅及贈與稅核定通知書，
        究竟金額若干應由被繼承人繳納，尚無法得知，惟可以
        確定原告等所提示資金流程並不完整，是否未提示部分
        為被繼承人繳納，或被繼承人支付其他款項而得以相互
        抵銷，亦不得而知。
      (2)縱然被繼承人未負擔其應繳納之稅捐，由原告等所提示
        資料可以看出繼承人間對於系爭費用及稅捐的分擔與繳
        納已達成共識，多年來均未請求被繼承人返還，若稽徵
        機關依遺產及贈與稅法第5 條第1 款規定：「財產之移
        動，具有左列各款情形之一者，以贈與論，依本法規定
        ，課徵贈與稅：一、在請求權時效內無償免除或承擔債
        務者，其免除或承擔之債務。」亦於法有據。
    3.另查被繼承人死亡時已90歲高齡，於90年5 月15日遷入與
      原告乙○○之配偶鍾瑞珍同一戶籍，原告乙○○歷年綜合
      所得稅皆列報被繼承人免稅額，且依原告乙○○及其配偶
      鍾瑞珍90至92年度綜合所得稅結算申報書均填寫與被繼承
      人同居，有上揭年度綜合所得稅結算申報書及87至92年度
      綜合所得稅籍資料清單影本可稽，依首揭規定，原告乙○
      ○與被繼承人同居且綜合所得稅結算申報已列報被繼承人
      免稅額，足證原告乙○○負有扶養被繼承人之義務及事實
      ，基於扶養之義務及事實，系爭費用並非實際債務，原查
      否准認列，並無不合，請予維持。
    理  由
一、本件原係由原告甲○○一人提起訴願及行政訴訟，惟查本件
    係因遺產稅而生之爭執，原告甲○○與原告乙○○、丙○○
    同為何陳春梅之繼承人，對於系爭遺產稅債務均各負繳納全
    部之責任，成立稅捐連帶債務，是原告乙○○及丙○○訴請
    追加為原告，核於法並無不合，應予准許；又原告乙○○及
    丙○○經受合法通知，未於言詞辯論期日到場，核無行政訴
    訟法第218 條準用民事訴訟法第386 條各款所列情形，爰併
    準用民事訴訟法第385 條第1 項前段規定，依被告之聲請，
    由其一造辯論而為判決。
二、原告起訴主張：被繼承人何陳春梅遺產土地總額為30,116,6
    56元，並無接受原告等親屬扶養之必要，又因其生前沒有收
    入，其名下不動產之地價稅、繼承其配偶何仲堅遺產之遺產
    稅及僱用外勞費用等合計3,067,111 元，均由原告等代繳，
    自應列為被繼承人死亡前未清償之債務，並自遺產總額中扣
    除，為此訴請如聲明所示云云。
三、被告則以：縱被繼承人何陳春梅未負擔其應繳納之稅捐，由
    原告等所提示資料可以看出繼承人間對於系爭費用及稅捐的
    分擔與繳納已達成共識，多年來均未請求被繼承人返還，亦
    得以贈與論，且查被繼承人死亡時已90歲高齡，於90年5 月
    15日遷入與原告乙○○之配偶鍾瑞珍同一戶籍，原告乙○○
    歷年綜合所得稅皆列報被繼承人免稅額，可認原告乙○○負
    有扶養被繼承人之義務及事實，故系爭費用亦並非實際債務
    ，被告均否准認列，並無不合等語置辯，求為駁回原告之訴
    ？
四、按遺產及贈與稅法第17條第1 項第9 款規定：「左列各款，
    應自遺產總額中扣除，免徵遺產稅……九、被繼承人死亡前
    ，未償之債務，具有確實之證明者。」
五、是本件之爭執，在於被告否准系爭各項稅款及費用認列為被
    繼承人生前未償之債務，於法是否有據？
六、經查：
  (一)按行政訴訟法第136 條規定：「除本法有規定外，民事訴訟
    法第277 條之規定於本節準用之。」而民事訴訟法第277 條
    規定：「當事人主張有利於己之事實者，就其事實有舉證之
    責任。」惟稅捐稽徵機關並未直接參與當事人間之私經濟活
    動，其能掌握之資料自不若當事人，是稅捐稽徵機關如已提
    出相當事證，客觀上已足能證明當事人之經濟活動，應認稅
    捐機關業已證明稅捐債權之存在；如當事人予以否認，即應
    就其主張之事實負舉證責任，以貫徹公平合法課稅之目的。
  (二)次按所得稅法第17條第1 項第1 款第1 目規定：「按前3 條
    規定計得之個人綜合所得總額，減除下列免稅額及扣除額後
    之餘額，為個人之綜合所得淨額：一、免稅額：納稅義務人
    按規定減除其本人、配偶及合於下列規定扶養親屬之免稅額
    ……（一）納稅義務人及其配偶之直系尊親屬，年滿60歲，
    或無謀生能力，受納稅義務人扶養者。其年滿70歲受納稅義
    務人扶養者，免稅額增加50% 。」又民法第1114條規定：「
    左列親屬互負扶養之義務：一、直系血親相互間。二、夫妻
    之一方，與他方之父母同居者，其相互間。」是互負扶養義
    務之親屬間所為之金錢往來，究係出於扶養或贈與，抑或出
    於借貸，實非稅捐稽徵機關所能全盤掌握，且依社會通念，
    該等親屬間之金錢往來經過相當期間，均無請求乃至返還或
    歸墊之情事，應可認為係贈與，因此，原告等如主張系爭款
    項係被繼承人對於原告等所負之債務，自應負舉證之責任。
  (三)關於原告主張應納地價稅部分：原告主張上開款項均由原告
    甲○○之配偶林錦霞之臺中市農會活期儲蓄存款帳戶中扣款
    繳納，有部分繳款書及臺中市農會對帳單在本院卷頁28-40
    為證，然查，該項地價稅前後跨10個年度，原告甲○○或其
    配偶林錦霞，苟係出於借貸或代墊之意思而支付上開款項，
    自應適時結算或立據，惟原告等並未提出進一步之證據以實
    其說，被告否准認列，尚非無據。
  (四)關於原告主張應納遺產稅、贈與稅、執行費及罰鍰16,115,
    502 元，被繼承人依其應繼分應分擔2,014,437 元部分：原
    告為上開之主張，固據提出不動產買賣契約書、收據、存摺
    及繳款書等在本院卷頁13-27 及46-52 為證，然查，姑不論
    原告等所提示資金流程並不完整且不相符，是否未提示部分
    為被繼承人繳納，或被繼承人支付其他款項而得以相互抵銷
    ，亦不得而知，且依原告之主張，上開稅款，有由原告丙○
    ○之配偶蔡碧珠支付者，有由原告甲○○支付者，亦有由原
    告乙○○售地，由第三人代繳者，而各原告間支付之款項又
    有多寡之分，且上開各款項之繳納日期早在79年至87年間，
    原告等人苟係出於借貸或代墊之意思而支付上開款項，自亦
    應適時結算或立據，惟原告等並未提出進一步之證據以實其
    說，僅表列各該金額，主張被繼承人應分擔1/8 ，益證其從
    無要求被繼承人分攤及返還之情事，被告否准認列，亦非無
    據。
  (五)關於90-93 年間僱用外勞薪資部分：查被繼承人死亡時已90
    歲高齡，於90年5 月15日遷入與原告乙○○之配偶鍾瑞珍同
    一戶籍，原告乙○○歷年綜合所得稅皆列報被繼承人免稅額
    ，且依原告乙○○及其配偶鍾瑞珍90至92年度綜合所得稅結
    算申報書均填寫與被繼承人同居，有各該年度綜合所得稅結
    算申報書及87至92年度綜合所得稅籍資料清單在原處分卷頁
    88-175可稽，依前揭規定，原告乙○○與被繼承人同居且綜
    合所得稅結算申報已列報被繼承人免稅額，被告認原告乙○
    ○負有扶養被繼承人之義務及事實，基於扶養之義務及事實
    ，系爭費用並非實際債務，否准認列，亦難謂不合。
七、綜上所述，原告之主張，均非可採，原處分否准系爭各項稅
    款及費用認列為被繼承人生前未償之債務，認事用法，俱屬
    有據，訴願決定遞予維持，亦無不合，原告徒執前詞，訴請
    如聲明所示，為無理由，應予駁回。
據上論結，本件原告之訴為無理由，爰依行政訴訟法第98條第1
項前段、第218 條、民事訴訟法第385 條第1 項前段、第85條第
2項，判決如主文。
中    華    民    國    97    年     9     月  18     日
                    臺北高等行政法院第五庭
                              審判長法  官  張  瓊  文
                                    法  官  蕭  忠  仁
                                    法  官  王  碧  芳
上為正本係照原本作成。
如不服本判決，應於送達後20日內，向本院提出上訴狀並表明上
訴理由，如於本判決宣示後送達前提起上訴者，應於判決送達後
20日內補提上訴理由書（須按他造人數附繕本）。
中    華    民    國    97    年     9     月  18     日
                                    書記官  方  偉  皓


司法院資訊處製作；財團法人民間司法改革基金會備份。
